ACORDAO-COMPLETO-2297751

ACÓRDÃO 594/2019 ATA 8/2019 - PLENÁRIO

VISTOS, relatados e discutidos estes autos que trata de solicitação encaminhada pela Presidência da Câmara dos Deputados, relativa a fiscalizações sobre concessão de crédito a empresas do Grupo J&F pelo Banco Nacional de Desenvolvimento Econômico e Social (BNDES) .
ACORDAM os Ministros do Tribunal de Contas da União, reunidos em Sessão Plenária, diante das razões expostas pelo Relator, e com fundamento no art. 38, inciso II, da Lei 8.443/1992, arts. 169, inciso V, e 232, incisos II e III, do Regimento Interno do TCU, arts. 4º, inciso I, alínea "a", 14, inciso IV, e 17, inciso I, da Resolução TCU 215/2008, em: 
9.1 conhecer da solicitação; 
9.2 enviar à Presidência da Câmara dos Deputados cópia integral dos processos seguintes, incluindo as peças sigilosas: TCProcesso 007.527/2014-4, TCProcesso 034.931/2015-5, TC-Processo 034.932/2015-1, TC-Processo 034.935/2015-0, TCProcesso 031.782/2016-7, TC-Processo 010.398/2017-1 (inclusive do processo apensado, TCProcesso 034.930/2015-9) e TC-Processo 020.213/2017-4 (inclusive do processo apensado, TCProcesso 034.940/2015-4) ;
9.3. informar à Presidência da Câmara dos Deputados que a custódia do sigilo que recai sobre as informações fica transferida para o órgão requerente, que tem o dever de preservá-lo;
9.4 considerar atendida a solicitação;
9.5 arquivar o processo.

Solicitação do Congresso Nacional atinente a cópias de processos de fiscalização cujo objeto tenham sido os aportes e linhas de crédito do BNDES que envolvem o Grupo J&F Participações Ltda.

Banco Nacional de Desenvolvimento Econômico e Social (BNDES).

3. Solicitante: Presidência da Câmara do Deputados

13.1. Ministros presentes: José Mucio Monteiro (Presidente), Walton Alencar Rodrigues (Relator), Augusto Nardes, Raimundo Carreiro, Ana Arraes, Bruno Dantas e Vital do Rêgo.
13.2. Ministro-Substituto convocado: Augusto Sherman Cavalcanti.
13.3. Ministro-Substituto presente: Marcos Bemquerer Costa.

WALTON ALENCAR RODRIGUES

Adoto, como relatório, a instrução elaborada na Secretaria de Recursos (peça 13) .
"Trata-se de pedido de reconsideração interposto pela Presidência da Câmara dos Deputados contra o Acórdão 2395/2017-TCU-Plenário, prolatado nos seguintes termos (peça 7) :
ACORDAM os Ministros do Tribunal de Contas da União, reunidos em Sessão Plenária, diante das razões expostas pelo Relator, e com fundamento no art. 38, inciso II, da Lei 8.443/1992, arts. 169, inciso V, e 232, incisos II e III, do Regimento Interno do TCU, arts. 4º, inciso I, alínea "a", 14, inciso IV, e 17, inciso I, da Resolução TCU 215/2008, em:
9.1 conhecer da solicitação;
9.2 enviar à Presidência da Câmara dos Deputados cópia das peças não sigilosas (conforme a deliberação do Supremo Tribunal Federal referente ao Mandado de Segurança 33.340) dos seguintes processos - TC-Processo 007.527/2014-4, TC-Processo 034.931/2015-5, TC-Processo 034.932/2015-1, TC- Processo 034.935/2015-0, TC-Processo 031.782/2016-7, TC-Processo 010.398/2017-1 (inclusive do processo apensado, TC-Processo 034.930/2015-9) e TC-Processo 020.213/2017-4 (inclusive do processo apensado, TC-034.940/2015- 4) ;
9.3 considerar atendida a solicitação;
9.4 arquivar o processo.
Os autos cuidam de Solicitação do Congresso Nacional - SIT 31/2017, prevista no art. 38, inciso II, da Lei 8.443/1992, c/c o art. 71, inciso VII, da CF, e disciplinada nos arts 1º, 15, 105, 159 do RI/TCU e na Resolução TCU 215/2008.
A SIT 31/2017 tem por objetivo coligir cópias de documentos integrantes dos processos de fiscalização referentes a concessões de crédito pelo Banco Nacional de Desenvolvimento Econômico e Social - BNDES às empresas do Grupo J&F, em tramitação nesta Casa (peça 1) .
De acordo com o voto condutor do decisum, com base no MS 33.340/DF do Supremo Tribunal Federal - STF, que se manifestou sobre o alcance dos sigilos bancário e fiscal de dados requisitados pelo TCU, e, após manifestação da Consultoria Jurídica do TCU - Conjur (TC Processo 033.180/2014-8) , o Plenário decidiu por não haver objeção quanto ao fornecimento de cópias dos documentos não sigilosos.
Ainda, concluiu que, aqueles revestidos de sigilos bancários e comerciais, não poderiam ser repassados à Câmara dos Deputados em função de não se tratar de documentos públicos, mas de "publicidade restrita ao TCU", não podendo ser compartilhados com outros órgãos de controle ou mesmo Comissão Parlamentar de Inquérito (peça 8, pp. 1-2) .
Para a Consultoria Jurídica do TCU, a Comissão Parlamentar de Inquérito detém a prerrogativa de requisitar informações diretamente ao BNDES, ou por intermédio do Banco Central do Brasil, com fundamento no disposto no §1º do art. 4º da Lei Complementar 105/2001 (TC Processo 033.180/2014-8, peça 8, p. 2) .
Quanto à admissibilidade do pedido de reconsideração, em razão da ausência de previsão legal de recurso próprio, a Câmara dos Deputados interpôs pedido de reconsideração, expediente informal, genérico, resultante de construção jurisprudencial, sem previsão no Código de Processo Civil ou na Lei 8.443/1992, largamente utilizado na esfera administrativa para a impugnação de decisões, que não interrompe o prazo recursal.
Numa análise perfunctória, não se evidencia cabível recorrer contra decisão proferida em sede de Solicitação do Congresso Nacional, por absoluta ausência de previsão legal ou regimental expressa para a interposição de recursos nestes processos. Todavia, o obstáculo normativo não pode servir de fundamento para se inviabilizar a perspectiva de conhecimento e a reanálise do tema tratado, motivo pelo qual sustenta-se o presente exame em termos analógicos às outras espécies processuais, a exemplo do tratamento conferido ao processo de consulta.
A Lei Orgânica do TCU também não prevê a interposição de recursos para processos de consultas e há casos em que, dada a relevância da matéria, e quando a medida de reexame se mostra oportuna e necessária, para se preservar a justiça e a equidade que norteiam as deliberações desta Casa, admitem-se, excepcionalmente tais recursos, a exemplo da Decisão 352/1996 - TCU - Plenário.
Naquela assentada, encontram-se ilustradas diferentes soluções/formatos adotados por esta Casa para a reapreciação, a complementação ou o saneamento de decisões prolatadas em sede de consulta, objeto de não resignação por parte de consulentes.
Assim, o precedente menciona hipótese em que a matéria foi reapreciada de ofício (Decisão 766/1994 - TCU - Plenário, Rel. Iram Saraiva) , ou, alternativamente, embora não se conheça dos recursos por falta de amparo legal, o Tribunal complementou a decisão proferida (Decisão 720/1994 - TCU - Plenário, Rel. Homero Santos) , e, por fim, quando esta Casa conheceu e proveu recurso interposto (Decisão 552/1993 - TCU - Plenário, Rel. José Antônio Barreto de Macedo) .
Por analogia, em reverência ao sistema constitucional e legal vigente, e com base nos precedentes informados, no que concerne à apreciação do presente processo, em que o Congresso Nacional reitera o pedido de informações em virtude de se sentir inconformado com a decisão do Tribunal, é legítima a manifestação de seu inconformismo por meio do manejo do pedido de reconsideração.
Demais disso, não é demais reviçar que o Presidente da Câmara dos Deputados detém legitimidade para demandar a prestação de informações perante esta Casa, nos termos do art. 4º, inciso I, alínea "a", da Resolução TCU 215/2008.
Assim, em homenagem ao princípio da instrumentalidade das formas, considerada a relevância do pedido formulado, a legitimidade do demandante, bem como sopesados os precedentes aplicáveis aos processos de consulta em vista da interpretação sistêmica analógica, e em caráter excepcional, conclui-se pela admissão do pedido de reconsideração da Câmara dos Deputados.
No tocante ao mérito, o Órgão assevera que a deliberação do STF (MS 33.340/DF) não define o TCU como detentor exclusivo de acesso a informações sigilosas, ao contrário, a decisão reconhece o caráter restrito dos sigilos comercial e empresarial de sorte a possibilitar o controle financeiro da Administração Pública por órgão constitucionalmente investido de competência para tal mister (peça 13, p. 1) .
Neste sentido, acrescenta que o Congresso Nacional é o órgão constitucionalmente previsto para exercer o controle financeiro da Administração Pública, consoante preceitua o art. 70, caput, e parágrafo único, da CF (peça 13, pp. 1-2) .
TRIBUNAL DE CONTAS DA UNIÃOSecretaria Geral de Controle Externo Secretaria de Recursos
Para verificar as assinaturas, acesse www.tcu.gov.br/autenticidade, informando o código 58748372.
Quanto ao posicionamento da Conjur, assevera não lhe ser oponível o sigilo bancário das operações financeiras que envolvam recursos públicos, previsto na Lei Complementar 105/2001, dada a previsão constitucional que atribui o exercício do controle externo ao Congresso Nacional (peça 13, p. 2) .
Ressalta que o controle externo é exercido pelo Congresso Nacional, sendo o Tribunal de Contas da União órgão auxiliar que possui, entre outras competências, prestar informações solicitadas pelo órgão ou por qualquer de suas Casas, ou respectivas Comissões, nos termos do art. 71, inciso VII, da Constituição Federal (peça 13, p. 2) .
Ao final, conclui pela ausência de razão jurídica para que o TCU denegue compartilhamento das informações solicitadas pelo Congresso Nacional sob o argumento de se tratar de documentos com "publicidade restrita ao TCU", e tendo por fundamento o art. 4º, §1º, da Lei Complementar 105/2001, inaplicável ao caso, em razão de se tratar de recursos públicos (peça 13, p. 2) .
Assiste razão ao demandante. Em suma, a decisão do TCU lastreia-se no MS 33.340/DF e na prerrogativa concedida pela Lei Complementar 105/2001.
Por intermédio do MS 33.340/DF (Rel. Luiz Fux) , o Supremo Tribunal Federal denegou a segurança pleiteada eis que em seu juízo de cognição as informações pretendidas pelo TCU não se encontravam acobertadas pelo sigilo bancário. O sigilo alegado pelo BNDES não se mostrou oponível ao TCU, em face de suas competências constitucionais de controle externo, por se tratar de operações mediante o emprego de recursos com origem pública. A conclusão decorre do dever de atuação transparente dos administradores públicos em um Estado Democrático de Direito.
De toda forma, a decisão do STF não confere exclusividade ao TCU no tocante à obtenção das informações abarcadas por sigilos, ao contrário, da leitura à ementa do julgado resta claro que a utilização de recursos públicos federais submete o beneficiário ao controle financeiro externo, inibe a alegação de sigilo de dados e autoriza a divulgação das informações necessárias ao controle dos administradores.
Destarte, no entendimento do STF, nos casos de operações por bancos públicos custeadas com recursos de origem pública, o sigilo bancário e fiscal não é obstáculo frente à ação de controle externo por parte do TCU. Por seu turno, quanto ao alcance do precedente, numa interpretação extensiva, e por conclusão lógica, o sigilo também não será oponível ao Congresso Nacional, representante do Poder Legislativo, detentor da titularidade/da competência originária do controle externo (art. 70, caput, e parágrafo único, da CF) .
Por via de consequência, com base no MS 33.340/DF, o sigilo não se mostra aplicável à solicitação de informações do Congresso Nacional relacionada à fiscalização de operações financeiras custeadas com recursos do BNDES, eis que o requerimento se amolda ao plexo de atribuições do Parlamento, em particular à sua ação de fiscalização da Administração Pública, reflexo direto do princípio republicano.
Ademais, oportuno frisar que o Tribunal já se posicionou no sentido de que a transferência de informações sigilosos entre os órgãos da Administração Pública legalmente qualificados para detê- los não configura quebra de confidencialidade (Acórdão 563/2017-TCU-Plenário, Rel. Benjamin Zymler) . Isso porque o dever de sigilo imposto ao detentor original da informação passa também a obrigar o novo detentor, permanecendo resguardadas a intimidade e a vida privada dos envolvidos (§§1º, 2º e 3º do art. 18 da Resolução TCU 254/2013) .
Nessa mesma dicção, o fornecimento das informações sigilosas à Câmara dos Deputados não representa ofensa à confidencialidade, mas sim à transferência e à extensão desse dever de sigilo à Casa receptora. Inclusive, o Órgão consigna expressamente no pedido de reconsideração sua ciência quanto às necessárias cautelas legais e regimentais no tratamento das informações, não se cogitando conferir publicidade, divulgação ou circulação de qualquer natureza (peça 13, p. 2) .
No tocante à Lei Complementar 105/2001, a Câmara dos Deputados pondera que o sigilo previsto no art. 4º, §1º, da norma não lhe seria oponível, eis que titular do controle externo.
Contrariamente ao asseverado, no entendimento da Conjur, a redação do dispositivo legal não lhe opõe sigilo, ao contrário, prevê que o Banco Central do Brasil e a Comissão de Valores Mobiliários, nas áreas de suas atribuições, e as instituições financeiras fornecerão ao Poder Legislativo Federal as informações e os documentos sigilosos que, fundamentadamente, se fizerem necessários ao exercício de suas respectivas competências constitucionais e legais.
Complementarmente, o parecer informa que o §1º do art. 4º da Lei Complementar 105/2001 dispõe que as comissões parlamentares de inquérito, no exercício de suas competências constitucionais e legais de ampla investigação, obterão as informações e documentos sigilosos de que necessitarem, diretamente das instituições financeiras, ou por intermédio do Banco Central do Brasil ou da Comissão de Valores Mobiliários.
Portanto, o exame proferido pela Conjur não se manifesta pela aposição de sigilo às informações sob o manto do TCU como justificativa para se negar o acesso ao Congresso, ao contrário, obtempera que, independentemente de o Tribunal fornecê-las, o órgão pode obtê-las diretamente junto ao Banco Central do Brasil e/ou à Comissão de Valores Mobiliários, em função da prerrogativa concedida pela Lei Complementar 105/2001.
De toda forma, o raciocínio inverso também se mostra válido, uma vez que o fundamento legal representa um argumento favorável à concessão da requisição das informações pela Câmara dos Deputados, pois, no tocante aos efeitos práticos, as informações lhe serão concedidas, quer diretamente pelas instituições financeiras, quer indiretamente pelo TCU.
Ante o exposto, esta Secretaria de Recursos posiciona-se pelo conhecimento do pedido de reconsideração e pelo atendimento integral ao pleito formulado pela Câmara dos Deputados.
Por fim, propõe-se dar ciência da deliberação que vier a ser adotada aos interessados e aos órgãos/entidades fornecedoras das informações ao TCU".

não há

Não atuou.

SOLICITAÇÃO DO CONGRESSO NACIONAL. ENVIO DE CÓPIAS DE PROCESSOS DE FISCALIZAÇÃO REFERENTES A CRÉDITOS CONCEDIDOS PELO BNDES A EMPRESAS DO GRUPO J&F. NOVA SOLICITAÇÃO. ATENDIMENTO. ARQUIVAMENTO.

SOLICITAÇÃO DO CONGRESSO NACIONAL (SCN)

Secretaria de Controle Externo da Administração Indireta no Rio de Janeiro (SecexEstat).

Tratam os autos de Solicitação do Congresso Nacional, encaminhada pela Presidência da Câmara dos Deputados, por meio da qual foram requeridas cópias de processos de fiscalização cujos objetos tenham sido os aportes e linhas de crédito do BNDES que envolvem o grupo J&F.
A solicitação foi atendida por meio do Acórdão 2395/2017-TCU-Plenário, relator o E.  Ministro José Múcio, tendo sidos enviadas à Presidência da Câmara dos Deputados cópia das peças não sigilosas dos seguintes processos: TCProcesso 007.527/2014-4, TCProcesso 034.931/2015-5, TC-Processo 034.932/2015-1, TC-Processo 034.935/2015-0, TCProcesso 031.782/2016-7, TC-Processo 010.398/2017-1 (inclusive do processo apensado, TCProcesso 034.930/2015-9) e TC-Processo 020.213/2017-4 (inclusive do processo apensado, TCProcesso 034.940/2015-4) .
Na ocasião, o Tribunal entendeu que os documento revestidos de sigilo bancário ou comercial não poderiam ser repassados à Câmara dos Deputados por não serem documentos públicos, mas de "publicidade restrita ao TCU", não podendo ser compartilhados com outros órgãos de controle ou mesmo Comissão Parlamentar de Inquérito.
Na sequência, a Presidência da Câmara dos Deputados encaminhou ofício em que pleiteia o envio das informações protegidas por sigilo, ao argumento de que, em se tratando de operações com recursos públicos, não há sigilo oponível aos órgãos de fiscalização.
O Relator a quo entendeu tratar-se de pedido de reexame e o encaminhou à Secretaria das Sessões para sorteio, cabendo a mim a relatoria do feito.
Passo a decidir.
Entendo que o caso não é de recurso, mas de singelo pedido complementar de informações. A Lei Orgânica do TCU não prevê a possibilidade de interposição de pedido de reexame em solicitação do Congresso Nacional e, em verdade, o que se pleiteia não é a reforma da deliberação, mas o envio das informações cobertas pelo sigilo bancário ou comercial.
Não é o caso de receber a petição como recurso, mas como solicitação adicional.
Quanto ao mérito do pedido, assiste razão à instrução da Serur.
É de se ver que o STF, ao apreciar o MS 33.340/DF, firmou sólido entendimento no sentido de que o sigilo bancário é mitigado quando está envolvido o poder público, afinal "quem contrata com o Poder Público não pode ter segredos, especialmente se a revelação for necessária para o controle da legitimidade do emprego dos recursos públicos".
Transcrevo, no essencial, a ementa do MS 33.340/DF
Ementa: DIREITO ADMINISTRATIVO. CONTROLE LEGISLATIVO FINANCEIRO. CONTROLE EXTERNO. REQUISIÇÃO PELO TRIBUNAL DE CONTAS DA UNIÃO DE INFORMAÇÕES ALUSIVAS A OPERAÇÕES FINANCEIRAS REALIZADAS PELAS IMPETRANTES. RECUSA INJUSTIFICADA. DADOS NÃO ACOBERTADOS PELO SIGILO BANCÁRIO E EMPRESARIAL. 
 (...) 
3. O sigilo de informações necessárias para a preservação da intimidade é relativizado quando se está diante do interesse da sociedade de se conhecer o destino dos recursos públicos. 
4. Operações financeiras que envolvam recursos públicos não estão abrangidas pelo sigilo bancário a que alude a Lei Complementar nº 105/2001, visto que as operações dessa espécie estão submetidas aos princípios da administração pública insculpidos no art. 37 da Constituição Federal. Em tais situações, é prerrogativa constitucional do Tribunal [TCU] o acesso a informações relacionadas a operações financiadas com recursos públicos. 
5. O segredo como "alma do negócio" consubstancia a máxima cotidiana inaplicável em casos análogos ao sub judice, tanto mais que, quem contrata com o poder público não pode ter segredos, especialmente se a revelação for necessária para o controle da legitimidade do emprego dos recursos públicos. É que a contratação pública não pode ser feita em esconderijos envernizados por um arcabouço jurídico capaz de impedir o controle social quanto ao emprego das verbas públicas. 
 (...) 
8. In casu, contudo, o TCU deve ter livre acesso às operações financeiras realizadas pelas impetrantes, entidades de direito privado da Administração Indireta submetidas ao seu controle financeiro, mormente porquanto operacionalizadas mediante o emprego de recursos de origem pública. Inoponibilidade de sigilo bancário e empresarial ao TCU quando se está diante de operações fundadas em recursos de origem pública. Conclusão decorrente do dever de atuação transparente dos administradores públicos em um Estado Democrático de Direito.
 (...) 
14. Merece destacar que in casu: a) Os Impetrantes são bancos de fomento econômico e social, e não instituições financeiras privadas comuns, o que impõe, aos que com eles contratam, a exigência de disclosure e de transparência, valores a serem prestigiados em nossa República contemporânea, de modo a viabilizar o pleno controle de legitimidade e responsividade dos que exercem o poder. b) A utilização de recursos públicos por quem está submetido ao controle financeiro externo inibe a alegação de sigilo de dados e autoriza a divulgação das informações necessárias para o controle dos administradores, sob pena de restar inviabilizada a missão constitucional da Corte de Contas. (...) .
Efetivamente não se extrai da deliberação que somente o TCU poderia ter acesso às informações sigilosas. Muito ao contrário, uma vez que é papel constitucionalmente conferido ao Parlamente a fiscalização da Administração Pública, notadamente o controle financeiro consoante preceitua o art. 70, caput, e parágrafo único, da CF
Ademais este Tribunal já decidiu que a transferência de informações sigilosas entre os órgãos da Administração Pública legalmente qualificados para detê-las não configura quebra de confidencialidade (Acórdão 563/2017-TCU-Plenário, Rel. Benjamin Zymler) , cabendo ao novo detentor o dever de manter sigilo imposto originalmente.
Assim, em não se tratando de recurso, entendo mais adequado, em homenagem aos princípios da razoável duração do processo e economia processual, submeter a matéria ao Plenário para autorizar o envio das informações solicitadas.
Ante o exposto, voto por que o tribunal adote o Acórdão que ora submeto à apreciação do Colegiado.
TCU, Sala das Sessões Ministro Luciano Brandão Alves de Souza, em 20 de março de 2019.
WALTON ALENCAR RODRIGUES 
Relator